【裁判字號】    99,台上,2389
【裁判日期】    991223
【裁判案由】    履行契約
【裁判全文】
最高法院民事判決            九十九年度台上字第二三八九號
上  訴  人  鈺通營造工程股份有限公司
法定代理人  黃國芳
訴訟代理人  黃裕中律師
被 上訴 人  超鋼鐵有限公司
法定代理人  葉俊良
上列當事人間請求履行契約事件，上訴人對於中華民國九十九年
八月二十四日台灣高等法院台南分院第二審判決（九十九年度重
上字第二四號），提起上訴，本院判決如下：
    主  文
原判決廢棄，發回台灣高等法院台南分院。
    理  由
本件被上訴人起訴主張：上訴人於民國九十七年七月二十五日向
伊訂購鋼筋材料五百公噸，總貨款為新台幣（下同）一千六百二
十七萬五千元，約定交貨期限至九十七年九月二十日止，上訴人
並支付定金三百二十五萬五千元。依契約約定，如上訴人未能於
交貨期限前使伊交貨完畢，仍得繼續令伊交貨，但應將未給付之
貨款全部付清，乃上訴人於簽約後僅支付上開定金及貨款八萬六
千八百二十二元，嗣即託詞不令伊交貨，於期限屆滿後仍不依約
履行，伊自得請求上訴人給付未付之貨款等情，爰求為命上訴人
給付一千二百九十三萬三千一百七十八元並加計自九十八年六月
二十三日起算法定遲延利息之判決（被上訴人超過上開本息之請
求，業受敗訴判決確定）。
上訴人則以：本件買賣標的、數量未確定，契約均尚未成立。且
伊係因承包國立南科國際實驗高級中學校舍新建第一期工程（下
稱系爭工程），而向被上訴人訂購鋼筋材料，但發包單位至九十
七年十一月間始令伊開工，其間鋼筋價格暴跌百分之五十，此情
勢與兩造簽訂契約時，鋼筋價格仍呈上漲趨勢相較，非伊所得預
見，伊自得依民法第二百二十七條之二第一項規定，請求將價格
調降至與市價相當。又被上訴人尚未交貨，伊亦得為同時履行之
抗辯等語，資為抗辯。
原審維持第一審所為命上訴人給付一千二百九十三萬三千一百七
十八元本息部分之判決，駁回上訴人之上訴，無非以：按當事人
間就買賣契約必要之點即買賣標的物與價金互相表示一致，其買
賣契約即為成立。系爭買賣契約係屬鋼筋材料之買賣，就買賣標
的物與價金金額已予以約定，上訴人復支付定金三百二十五萬五
千元，且於九十七年八月二十八日、十月十七日二度請求被上訴
人依約交付鋼筋材料，並支付被上訴人該部分貨款八萬六千八百
二十二元，應認買賣契約已成立。上訴人徒以契約書上記載「SD
280、SD420（鋼筋材料之貨品名稱）為暫訂數量，可由買方自行
調配正確交貨數量」等語，即謂買賣契約之標的、數量未確定，
契約尚未成立云云，尚非可採。次按民法第二百二十七條之二第
一項所揭示之情事變更原則，旨在規範契約成立「後」有於訂約
當時不可預料之情事發生時，經由法院裁量以公平分配契約當事
人間之風險及不可預見之損失。倘於契約成立時，就契約履行中
有發生該當情事之可能性，為當事人所能預料者，當事人本得自
行風險評估以作為是否締約及其給付內容（如材料、價金等）之
考量，自不得於契約成立後，始以該原可預料情事之實際發生，
再依據情事變更原則，請求增加給付。查上訴人承攬系爭工程後
，因不可歸責之事由延宕開工約五個月，致無法依系爭契約令被
上訴人交貨；而自九十七年七月起至九十七年十一月止， SD280
之竹節鋼筋自每公噸最低價三萬零六百元、最高價三萬一千四百
元，降為每公噸最低價一萬二千元、最高價一萬三千元； SD420
之竹節鋼筋，自每公噸最低價三萬二千一百元、最高價三萬二千
五百元，降為每公噸最低價一萬三千五百元、最高價一萬六千元
，即自兩造訂約之時起，不到四個月之期間內，鋼筋材料確有價
格大幅滑落之情形，堪認確有情事變更之情事。但系爭契約書補
充事項第九條明定「本契約成立後貨品價格如有漲跌，概不影響
本契約所訂數量、價格、買賣雙方均不得異議」，顯見已排除民
法第二百二十七條之二第一項情事變更原則之適用。兩造於契約
成立時，既表示拋棄該條項所賦予之權利，依上開說明，上訴人
更依該民法規定，請求調降原約定之鋼筋材料單價，即無足取。
又系爭契約書補充事項第一條第一款載明「一、交貨期限：即日
起至九十七年九月二十日止。若於九十七年九月二十日未能全數
交貨完畢，得繼續交貨，但未交貨之貨款應全數開出」，上訴人
法定代理人黃國芳亦自承：上訴人若未於九十七年九月二十日依
約請求被上訴人全數出貨完畢，即應將未付之全數貨款給付被上
訴人，不再適用補充事項第二條所定之貨到月結之方式付款等語
，可見若交貨期限屆至，上訴人雖得繼續請求被上訴人交貨，但
需先給付未付貨款餘額，其既有先為付款之義務，自無從為被上
訴人應同時交付貨品之抗辯。兩造約定之總貨款為一千六百二十
七萬五千元，扣除已付定金三百二十五萬五千元、已付貨款八萬
六千八百二十二元後，上訴人尚應給付一千二百九十三萬三千一
百七十八元。從而，被上訴人請求上訴人如數給付，並加計自更
正狀繕本送達翌日即九十八年六月二十三日起按法定利率計算之
遲延利息，自非無據，應予准許等詞，為其判斷之基礎。
惟按契約成立後，情事變更，非當時所得預料，而依其原有效果
顯失公平者，當事人得聲請法院增、減其給付或變更其他原有之
效果，民法第二百二十七條之二第一項定有明文。系爭買賣契約
雖約定「本契約成立後貨品價格如有漲跌，概不影響本契約所訂
數量、價格、買賣雙方均不得異議」，惟此約定之真意為何？上
訴人一再主張「兩造訂約時，鋼筋價格仍呈上漲趨勢，惟契約訂
立後，僅隔三個月，鋼筋價格即反轉暴跌百分之五十（或稱超過
百分之六十），非訂約所得預見」等語（見一審卷二二頁、五七
頁），倘鋼筋價格漲跌情形確如其所述，且價格暴跌非買賣雙方
訂約時所得預見，則上述約款所稱貨品價格如有漲跌乙語，是否
涵蓋似此價格暴跌之情形？可否因該項約定，即謂兩造特別排除
民法第二百二十七條之二第一項規定之適用？均非無疑。原審未
遑細究，遽為不利上訴人之論斷，不無可議。上訴論旨，執以指
摘原判決違誤，求予廢棄，非無理由。
據上論結，本件上訴為有理由。依民事訴訟法第四百七十七條第
一項、第四百七十八條第二項，判決如主文。
中    華    民    國  九十九  年   十二   月  二十三  日
                      最高法院民事第一庭
                          審判長法官  李  慧  兒  
                                法官  高  孟  焄  
                                法官  劉  靜  嫻  
                                法官  袁  靜  文  
                                法官  魏  大  喨  
本件正本證明與原本無異
                                      書  記  官  
中    華    民    國  一○○  年    一    月    四    日
                                                     m

司法院資訊處製作；財團法人民間司法改革基金會備份。
